臺灣臺東地方法院行政訴訟判決
110年度交字第29號
原      告  游玲媛  

被      告  交通部公路總局高雄區監理所

代  表  人  李瑞銘  
上列當事人間交通裁決事件，原告不服被告民國110年11月26日
製開裁字第81-T00000000號裁決，提起行政訴訟，本院判決如下
：
    主  文
原告之訴駁回。
訴訟費用新臺幣參佰元由原告負擔。
    事實及理由
壹、程序方面：
    本件原告不服被告所為道路交通管理處罰條例（下稱處罰條
    例）第8條之裁決而提起撤銷訴訟，依行政訴訟法第237條之
    1，應適用交通裁決事件訴訟程序。依兩造所述各節及卷內
    資料所示，本件事證已臻明確，本院認無經言詞辯論之必要
    ，爰依行政訴訟法第237條之7之規定，不經言詞辯論而為判
    決。
貳、實體方面：
一、事實概要：原告所有車牌號碼000-0000號自用小客車（下稱
    系爭車輛）於民國110年10月2日16時55分許，行經最高速限
    為60公里之「台9線389.3公里處（北上）」時，因未依該處
    速限規定行駛，為臺東縣警察局大武分局（下稱舉發機關）
    執勤員警依移動式（即非固定式）雷射測速儀拍照取證，以
    原告所有之本案車輛有「限速60公里、經雷達測速測速行速
    78公里、超速18公里」之違規行為，逕行開掣東警交字第T0
    0000000號舉發違反道路交通管理事件通知單（下稱舉發通
    知單）逕行舉發。嗣原告不服，於110年10月18日向被告提
    出意見陳述書，經函詢舉發機關查明原告陳述情節及違規當
    時情形後，原告對於查復結果仍有不服，即於110年11月26
    日申請裁決，被告遂於同日參酌處罰條例第40條、第63條第
    1項第1款及違反道路交通管理事件統一裁罰基準表期限內到
    案聽候裁決之處罰規定，以原告有「汽車駕駛人行車速度，
    超過規定之最高時速20公里以內」之違規行為，以裁字第81
    -T00000000號違反道路交通管理事件裁決書（下稱原處分）
    ，裁處原告罰鍰新臺幣（下同）1,600元，並記違規點數1點
    。原告不服原處分，提起本件行政訴訟。
二、原告起訴主張略以：依據處罰條例第7條之2規定及道路交通
    標誌標線號誌設置規則第55-2條第2項規定，測速取締標誌
    警52設於測速取締執法路段前，一般道路應於100公尺至300
    公尺間。然依舉發機關提出之相關位置示意圖，取締標誌與
    警方非固定或測速設置地點已逾386公尺，明顯與法規不符
    ，被告所為裁決違法等語。並聲明：原處分撤銷。
三、被告則以：
（一）本案經舉發機關查證後於110年11月11日以武警交字第110
      0011297號函覆略以：一般道路測速取締告示牌設置位置
      應以「告示牌」（台9線389K+483公尺）起至「違規行為
      發生地點」（台9線389K+305.5公尺），非「測速器設置
      地點」（台9線389K+97公尺）核算，於100公尺至300公尺
      間，明顯標示之。舉發單位依法設置「警52」警告標誌用
      以告示用路人，駕駛人行經該處稍加以注意即可看見及辨
      識該等標誌之設置而遵守之。且違規行為發生地點與告示
      牌位置相距177.5公尺，並無原告所謂已逾386公尺之情形
      ，標示設置未有其它遮蔽物符合處罰條例第7條之2第3項
      規定，於一般道路應於100公尺至300公尺間。該路段速限
      60公里，原告違規時行車速度測得時速為78公里，本件舉
      發機關所使用之雷射測速儀器亦經由經濟部標準檢驗局委
      託財團法人工業技術研究院檢定合格，所測得速度亦具公
      信力可供執法採證使用之。
（二）按交通部103年11月27日交路字第1030036829號函釋業已
      清楚闡明「明顯標示之距離，應以『警示牌設置位置』與『
      交通違規行為發生地點』之距離為據」之見解，經核上開
      函釋乃就處罰條例第7條之2第3項主管機關針對其下級機
      關如何適用執行處罰條例第7條之2第3項之解釋，並未違
      反立法意旨及法律授權，亦無違法律保留原則，被告辦理
      相關案件，自得援用之。查本件設置測速取締「警52」告
      示牌位置在台9線389K+483公尺，而原告違規行為發生地
      點在台9線389K+305.5公尺，核算於100公尺至300公尺間
      明顯標示，符合處罰條例第7條之2及道路交通標誌標線號
      誌設置規則第55條之2規定。另查本案違規地點前方約177
      .5公尺處確已設置上開「警52」測速取締標誌及限速60標
      誌，用以警告駕駛人應依規定速限行駛及前方路段有測速
      取締執法，上開標誌之豎立位置明顯可見，亦無遭受樹木
      或他物遮蔽之情，足認舉發機關取締系爭車輛本件超速違
      規時，已盡告知用路人依速限駕駛之作為義務。是原告於
      前揭時、地行車速度超過規定之違規事實，事證明確，被
      告依法裁處，核無不當等語，資為抗辯。並聲明：駁回原
      告之訴。
四、本院之判斷：
（一）本件如事實概要欄所記載之事實，有原處分、舉發通知單
      （見院卷第35頁）、交通違規陳述書、採證照片（見院卷
      第40頁）、110年11月11日舉發機關武警交字第110001129
      7號函（含員警職務報告書、標誌設置相片、相關位置示
      意圖1張、雷達測速儀器合格證書）、110年11月15日本所
      臺東監理站高監東站字第1100259596號函等件在卷可稽，
      堪認為真實。再從原告起訴狀內容觀之，對於其有「汽車
      駕駛人行車速度，超過規定之最高時速20公里以內」之違
      規行為並未爭執，僅係爭執舉發程序違法，是本件之爭點
      在於㈠本件舉發程序是否違法？㈡原處分裁罰原告罰鍰1,60
      0元，並記違規點數1點，是否合法？
（二）本件舉發程序並未違法，理由如下：
  １、按「（第1項）汽車駕駛人之行為有下列情形之一，當場不
      能或不宜攔截製單舉發者，得逕行舉發：七、經以科學儀
      器取得證據資料證明其行為違規。（第2項）前項第七款
      之科學儀器應採固定式，並定期於網站公布其設置地點。
      但汽車駕駛人之行為屬下列情形之一者，不在此限：九、
      行車速度超過規定之最高速限或低於規定之最低速限。（
      第3項）對於前項第九款之違規行為，採用固定或非固定
      式科學儀器取得證據資料證明者，於一般道路應於100公
      尺至300公尺間，於高速公路、快速公路應於300公尺至1,
      000公尺間，明顯標示之；其定點當場攔截製單舉發者，
      亦同」，為處罰條例第7條之2第1項第7款、第2項第9款、
      第3項前段分別定有明文。
  ２、次按處罰條例第7條之2第3項之規定，其立法目的乃係透過
      在交通違規路段前先行設置標牌之警告標誌或速限之禁制
      標誌提醒用路人，使得警方在執法採證上得以符合法定程
      序，而大幅減低違法性之疑慮，且考量汽車駕駛人駕車行
      駛於一般道路或高速公路、快速道路之行車速度不同而為
      反應距離不同之區分，使汽車駕駛人於先行預見此一標牌
      之警告標誌或速限之禁制標誌時，有充分時間及距離反應
      行車速度，以符合該等路段之速限範圍，避免汽車駕駛人
      因反應時間及距離之不足，反而導致行車時遽採煞車或加
      速而有增加危險發生之可能性；又該條項規定為94年12月
      28日所新增，明白確認行政機關有此標示義務，如舉發者
      予以違反，卻不生相對應之法律效果，則無異使該規定成
      為具文，殊違本條項特別設立之本意；是以，舉發機關及
      被告自均須遵守此一最低程度之法定程序保障之要求。故
      舉發員警以科學儀器取得證據資料證明駕駛人有行車速度
      超過規定之最高速限或低於規定之最低速限，於一般道路
      應於100公尺至300公尺間，於高速公路、快速公路應於30
      0公尺至1,000公尺間，明顯標示之。該明顯標示之要求，
      為上開規定所明確制訂，不但有其立法上目的之考量，且
      已屬超速舉發之正當程序之一部分，舉發機關自有遵守必
      要；倘未遵守，應屬違法。
  ３、原告以本件取締標誌與警方非固定或測速設置地點已逾386
      公尺為由，主張本件舉發違法乙節，乃係主張處罰條例所
      稱採用科學儀器取得證據資料證明者，於一般道路應於10
      0至300公尺間明顯標示之規定，應以「警示牌設置位置」
      至「科學儀器設置點」為準，非以「警示牌設置位置」至
      「交通違規行為發生地點」為準等語。惟查：
   (1)按交通部103年11月27日交路字第1030036829號函文表示
      略以：「有關貴署函為南投縣政府警察局所詢道路交通管
      理處罰條例第7條之2第3項規定明顯標示之距離界定乙案
      ，復如說明，請查照。說明：一、復貴署103年11月19日
      警署交字第1030164474號函。二、本案貴署認旨揭條例第
      7條之2第3項規定明顯標示之距離，應以『警示牌設置位置
      』與『交通違規行為發生地點』之距離為據之見解乙節，應
      屬妥適」等語觀之，上開函釋乃就處罰條例第7條之2第3
      項主管機關針對其下級機關如何適用執行處罰條例第7條
      之2第3項之解釋，並未違反立法意旨及法律授權，亦無違
      法律保留原則，被告辦理相關案件，自得援用之。且依此
      函釋內容，限制警員於執行處罰條例第7條之2第3項規定
      時，僅得就「警示牌設置位置」與「交通違規行為發生地
      點」之距離為限制，而非以「警示牌設置位置」與「科學
      儀器設置點」之距離，亦即「科學儀器」可得往前或往後
      測速，且依儀器之性能，亦有可能在一般道路測得超過30
      0公尺以上之距離。準此，則可能在駕駛人行駛在「警示
      牌設置位置」之前即被測速或者在行駛過「科學儀器設置
      點」逾300公尺以上之距離，仍可能被測速。足見處罰條
      例第7條之2第3項規定明顯標示之距離應以「警示牌設置
      位置」與「交通違規行為發生地點」之距離為依據，符合
      立法本旨，自可作為適用本條項依據，此亦為臺北高等行
      政法院107年度交上字第358號判決意旨所採認。
   (2)再按「測速取締標誌『警52』，用以警告車輛駕駛人前方路
      段常有測速取締執法，促使行車速度不得超過道路規定之
      最高速限或低於規定之最低速限。本標誌設於測速取締執
      法路段前，一般道路應於一百公尺至三百公尺間，高速公
      路、快速公路應於三百公尺至一千公尺間。」，道路交通
      標誌標線號誌設置規則第55條之2定有明文。其立法理由
      亦明示本條規定係依據處罰條例第7條之2規定而設。觀諸
      上揭條文明定：「本標誌設於測速取締執法路段前」等語
      ，亦即在測速取締標誌即「警示牌設置位置」至「測速取
      締執法路段」之間，在一般道路係100公尺之距離內，高
      速公路、快速公路係300公尺之距離內，係屬於測速取締
      執法路段「前」之範圍，而在上揭測速取締執法路段之前
      之距離範圍內，係屬於不執行測速取締之減速（或增速）
      緩衝區，亦即給予駕駛人看見「警示牌」之測速取締標誌
      時，有上揭不執行測速取締之減速（或增速）之緩衝之距
      離，以便駕駛人能在上揭緩衝距離內，完成減速（或增速
      ）以達到該路段要求之速限，而保持安全速限行駛，藉以
      達到維護交通秩序，確保交通安全之目的。足見，如此之
      解釋始符合處罰條例第7條之2第3項規定之立法理由係依
      據不同道路之不同速限，而給予一般道路及高速及快速公
      路，分別不同之減速（或增速）之緩衝距離，及提醒駕駛
      人減速（或增速）之立法原意。否則，即無區分一般道路
      給予100公尺，以及高速及快速公路給予300公尺之不執行
      測速取締之緩衝距離之必要。
   (3)再查，若謂處罰條例第7條之2第3項之規定係以「警示牌
      設置位置」與「科學儀器設置點」之距離為準，而非以「
      警示牌設置位置」與「交通違規行為發生地點」之距離為
      準；則假設舉發員警設置測速儀器之科學儀器之位置，距
      離警示牌設置位置，在一般道路於100公尺處、高速及快
      速公路於300公尺處，而認係符合上揭法律規定，惟其取
      得「交通違規行為發生地點」之證據資料，顯然會在上揭
      法律規定不執行測速取締之緩衝範圍內，亦即上揭「科學
      儀器設置點」之測速拍照儀器，可能會在距離「警示牌設
      置位置」之前，或之後100公尺內或是300公尺內之任何位
      置地點，拍攝到駕駛人違規超速之證據資料；換言之，當
      駕駛人看見到「警示牌設置位置」時，其駕駛車輛可能已
      接近，甚至已到達「警示牌設置位置」處，則此時其車輛
      即可能即已被拍攝到超速違規照片之證據資料，且只要其
      車輛越過「警示牌設置位置」時，則其車輛即處於隨時被
      拍攝到超速違規照片之可能，如此一來，駕駛人縱使有看
      見取締超速之「警示牌」，惟因毫無減速（或增速）之緩
      衝區域，駕駛人顯然無從完成減速（或增速）以達到該路
      段要求之速限，同時亦失去上揭法律規定給予駕駛人減速
      （或增速）緩衝距離之立法意旨。尤其係舉發員警如係在
      距離「警示牌設置位置」，在一般道路100公尺處，在高
      速及快速公路300公尺處，定點當場攔截製單舉發者，則
      其執行測速取締之距離範圍，顯然一定會在上揭法律規定
      不執行測速取締之緩衝範圍內，甚至可能在駕駛人車輛行
      駛到「警示牌設置位置」之前即被測速拍照取締。可見，
      如此拍攝取得之超速照片證據資料，或當場攔截製單舉發
      ，均顯有違處罰條例第7條之2第3項規定給予駕駛人在一
      般道路100公尺，在高速及快速公路300公尺之減速（或增
      速）緩衝距離之立法原意。
   (4)末觀諸處罰條例第7條之2第3項於101年5月30日修正為：
      「對於前項第9款之違規行為，採用固定或非固定式科學
      儀器取得證據資料證明者，於一般道路應於1百公尺至3百
      公尺間，於高速公路、快速公路應於3百公尺至1千公尺間
      ，明顯標示之。」修正理由為：「原第3項僅規定取締違
      反速限須設立明顯標示之最少距離，而未規定最長之距離
      。導致執法機關常常便宜行事，拉大標示距離，喪失提醒
      駕駛人減速或增速之立法原意，爰修正其須明顯標示之範
      圍距離。」依上揭修正之立法理由可知，立法者係要求取
      締超速之執法機關，執行取締超速之範圍，僅限制准許在
      距離取締超速之「警示牌設置位置」，在一般道路於1百
      公尺至3百公尺間，在高速及快速公路於3百公尺至1千公
      尺間，始可執行測速照相之科學儀器取得證據資料，超過
      上揭距離範圍之取締，則於法不予允許，以免未給予駕駛
      人合理之減速（或增速）緩衝區域，或因拉大標示距離而
      喪失提醒駕駛人減速或增速之立法原意。準此，可知違規
      駕駛人如未能在前揭緩衝距離完成減速（或增速），而仍
      在上揭執行測速取締執法路段之範圍內，有違反最高或最
      低速限之規定，即可在此範圍內加以取締並製單舉發；況
      且觀諸上揭法條用語係：「取得證據資料證明者」等語，
      而違規之證據資料則當然係指「交通違規行為發生地點」
      ，而非係指「警示牌設置位置」。
   (5)綜上所述，處罰條例第7條之2第3項規定：「對於前項第9
      款之違規行為，採用固定或非固定式科學儀器取得證據資
      料證明者，於一般道路應於1百公尺至3百公尺間，於高速
      公路、快速公路應於3百公尺至1千公尺間，明顯標示之。
      」其中之「於一般道路應於1百公尺至3百公尺間，於高速
      公路、快速公路應於3百公尺至1千公尺間，明顯標示之」
      ，其立法意旨應係就「警示牌設置位置」與「交通違規行
      為發生地點」之距離所為限制，而非係就「警示牌設置位
      置」與「科學儀器設置點」之距離限制；且在警示牌設置
      位置之後，在一般道路係100公尺之距離內，在高速及快
      速公路係300公尺之距離內，則係給予駕駛人減速（或增
      速）之緩衝距離之不執行測速取締之距離範圍，惟在上揭
      不執行測速取締之距離範圍之後，在一般道路係於100公
      尺至300公尺間，在高速及快速公路則係於300公尺至1,00
      0公尺間，則係屬於可執行測速取締之路段範圍，亦係屬
      於超速之「交通違規行為發生地點」。故原告上開主張，
      並不足採。
  ４、經查，本件相對位置如下：「最高速限60公里」標誌牌及
      「警52」警示牌均設置在台9線389K+483公尺處，原告違
      規行為發生地點在台9線389K+305.5公尺處，測速器設置
      地點在台9線389K+97公尺處乙情，為兩造所不爭執，並有
      採證照片、現場照片及相關位置示意圖（見院卷第40至42
      頁）在卷可查，堪可認定。可知本件「警示牌設置位置」
      與原告超速之「交通違規行為發生地點」之距離為177.5
      公尺，符合處罰條例第7條之2第3項規定：「於一般道路
      應於1百公尺至3百公尺間，明顯標示之」。再者，上開警
      示牌上方同時設置有最高速限60公里標誌牌，用以提醒原
      告前方路段有測速取締執法，應依規定速限行駛，而上開
      標誌及警示牌之豎立位置明顯可見，圖樣清晰可辨，並無
      遭受樹木或他物體遮蔽之情，有現場照片（見院卷第41頁
      現場照片）在卷可參，本件違規地點道路之速限既為時速
      60公里，原告仍駕駛系爭車輛超速行駛，並經舉發員警以
      雷射測速儀測得時速為78公里，已如前述，顯已超速18公
      里，是原告有超速之違規行為應堪認定。又本件舉發機關
      取締原告駕駛系爭車輛超速違規時，已符合前揭處罰條例
      第7條之2第3項規定，於本件測照取締違規地點之前方100
      公尺至300公尺間為明顯標示，核已盡告知用路人依速限
      駕駛之作為義務，促請駕駛人為不得違規行駛之注意，並
      無原告所稱有舉發程序違法之情事。
（三）原處分裁罰原告罰鍰1,600元，並記違規點數1點，並無違
      誤：
  １、按「汽車駕駛人，行車速度，超過規定之最高時速，或低
      於規定之最低時速，除有第43條第1項第2款情形外，處新
      臺幣1,200元以上2,400元以下罰鍰」、「汽車駕駛人有下
      列各款所列條款之一者，除依原條款處罰鍰外，並予記點
      ：一、有第33條第1項、第2項、第38條第1項、第40條、
      第45條、第47條第1款至第3款、第48條、第49條或第60條
      第1項、第2項第1款、第2款情形之一者，各記違規點數1
      點」，處罰條例第40條、第63條第1項第1款分別定有明文
      。
  ２、原告確有「汽車駕駛人行車速度，超過規定之最高時速20
      公里以內」之違規行為，已詳如前述，且原告係於應到案
      期限內到案聽後裁決，又依裁罰基準表規定：「汽車」、
      「汽車駕駛人行車速度，超過規定之最高時速20公里以內
      」，於期限內繳納或到案聽候裁決者，裁處罰鍰1,600元
      。是本件被告依處罰條例第40條、第63條第1項第1款、裁
      罰基準及處理細則及裁罰基準表等規定，以原處分裁罰原
      告1,600元之法定罰鍰，並記違規點數1點，經核於法有據
      ，並無違誤。
（四）本件判決基礎已臻明確，兩造其餘之攻擊防禦方法及訴訟
      資料經本院審酌後，核與判決結果不生影響，無一一論述
      之必要，附此敘明。
五、本件第一審裁判費為裁判費300元，應由原告負擔，爰確定
    第一審訴訟費用額如主文第二項所示。
據上論結，本件原告之訴為無理由，依行政訴訟法第237條之8第
1 項、第98條第1 項前段，判決如主文。
中　　華　　民　　國　　111 　年　　1 　　月　　20　　日
                      行政訴訟庭  法  官  王麗芳
以上為正本係照原本作成。
如不服本判決，應於判決送達後20日內，向本院提出上訴狀並表
明上訴理由（原判決所違背之法令及其具體內容或依訴訟資料可
認為原判決有違背法令之具體事實），其未載明上訴理由者，應
於提出上訴後20日內向本院補提理由書（上訴狀及上訴理由書均
須按他造人數附繕本，如未按期補提上訴理由書，則逕予駁回上
訴），並應繳納上訴裁判費新臺幣750元。
中　　華　　民　　國　　111 　年　　1 　　月　　20　　日
                                  書記官  張耕華